【裁判字號】    95,重訴,21
【裁判日期】    951124
【裁判案由】    殺人等
【裁判全文】
臺灣板橋地方法院刑事判決              95年度重訴字第21號
公  訴  人  臺灣板橋地方法院檢察署檢察官
被      告  丁○○
                    （現羈押在臺灣臺北看守所）
選任辯護人  游鉦添律師
被      告  戊○○
                    （現另案羈押在臺灣臺北看守所）
選任辯護人  吳振賓律師
被      告  庚○○
                    （現羈押在臺灣臺北看守所）
選任辯護人  馬在勤律師
            陳佳雯律師
上列被告因殺人等案件，經檢察官提起公訴（93年度偵字第9063
號、第9333號、第9463號；93年度少偵字第10號、第11號），本
院判決如下：
    主  文
丁○○成年人與未滿十八歲之人共同傷害人之身體，因而致人於
死，處有期徒刑拾肆年。扣案軍棍刀壹支沒收。
戊○○成年人與未滿十八歲之人共同傷害人之身體，因而致人於
死，處有期徒刑拾貳年。扣案軍棍刀壹支沒收。
庚○○成年人與未滿十八歲之人共同傷害人之身體，因而致人於
死，處有期徒刑捌年。扣案軍棍刀壹支沒收。
    事  實
一、緣丙○○前透過電腦網路聊天室認識壬○○，因壬○○不斷
    以電話邀約其外出見面而不勝其擾，遂告知其男友庚○○前
    情，庚○○聞言即心生妒意，憤怒不已，先要求不知情之丙○○撥打電話相約壬○○於民國93年4 月20日晚上11時許在
    臺北縣中和市○○路三號前（捷運南勢角站第四號出口對面
    ）見面談判，庚○○旋與友人即綽號「阿猴」之丁○○基於
    傷害之犯意聯絡，彼二人於93年4 月19日晚上10時許，在臺
    北縣新店市○○路某處，共同謀議與策劃翌日（93年4 月20
    日）如何在上址捷運南勢角站第四號出口對面毆打、傷害與
    教訓壬○○。庚○○、丁○○二人於商議如何毆打、傷害壬○○之事後，即由丁○○於93年4 月20日晚上駕車搭載其女
    友己○○同至庚○○位於臺北縣中和市○○街38巷2 號2 樓
    住處搭載庚○○後，丁○○再駕車至丙○○位於臺北縣新店
    市○○路名之工作處所搭載丙○○後，再由丁○○駕車搭載
    前開人等前往上址捷運南勢角站第四號出口附近，在抵達上
    開目的地前，丁○○在車上以行動電話邀約友人即綽號「著
    猴」之少年周○○，告知待會要至捷運南勢角站第四號出口
    與人吵架、打架，請彼找人過去幫忙，少年周○○欣然應允
    ，即丁○○與前開少年周○○與周○○欲找之友人基於與他
    人吵架一言不合便會傷害對方之犯意聯絡，且庚○○坐在車
    內聽到丁○○以行動電話與他人聯絡極有可能傷害壬○○之
    上情，明知並有意使其發生，因此而與丁○○及前開少年周
    ○○與周○○欲找之友人均有傷害壬○○之犯意聯絡。適少
    年周○○與友人即少年吳○○、張○○、陳○○及戊○○等
    人本即相約在上址臺北縣中和市○○路上之捷運南勢角站第
    四號出口前聚集，少年吳○○、張○○、陳○○及戊○○等
    人經少年周○○知會後，亦共同基於傷害之犯意聯絡，遂在
    該處等候丁○○進一步之指示。嗣丁○○等人於同日（93年
    4 月20日）晚上11時許抵達捷運南勢角附近之興南夜市口時
    ，壬○○以0000000000之行運電話打到丙○○0000000000之
    行動電話告知丙○○略以彼已經到了等語，庚○○與丙○○
    就在上開興南夜市口下車，一起走到南勢角捷運站附近，並
    由丙○○單獨過去與壬○○碰面，且庚○○過了不久，以行
    動電話問丙○○在何處等語，丙○○向庚○○答稱在南勢角
    捷運站四號出口附近且已跟壬○○見面等語，庚○○為遂行
    其與其他共犯傷害壬○○之犯行，遂在電話中指示丙○○將
    壬○○帶至比較沒有人的地方等語，丙○○依庚○○之指示
    要壬○○一起到比較沒有人的地方，但壬○○並不願意，丙○○並再以行動電話向庚○○告知壬○○不願意到比較沒有
    人的地方之上情，庚○○旋與已將車停在附近之丁○○共同
    走至南勢角捷運站四號出口處，丁○○先走至對面與當時依
    約等在該出口之友人少年周○○、少年吳○○、張○○、陳
    ○○及戊○○等人打招呼，並告知跟彼吵架之人與欲動手毆
    打之對象（指壬○○）就在對面，而此時少年吳○○則取出
    戊○○所有，棍狀可旋出使用之軍棍刀，察看刀上是否沾有
    剛才二十分鐘前其與吳○○、張○○、陳○○及戊○○等人
    在臺北縣新店市殺死癸○○之血跡，丁○○言畢即先行走至
    對面壬○○處。庚○○、丙○○於斯時正欲與壬○○開始談
    判之際，丁○○便出言辱罵壬○○稱「你很屌」，並質問其
    「為何要搶人女友」等語，繼而將手掌擋在壬○○所騎乘之
    車牌號碼○○○○ 號重型機車前車殼儀表板之上，並順手拔
    取插在前開機車電門上之鑰匙不讓其離去，隨即出手毆打壬○○，此時在捷運南勢角站第四號出口處等候之周○○、吳
    ○○、張○○、陳○○及戊○○等人看到丁○○動手打人，
    周○○旋持機車大鎖、吳○○持前開已出鞘之軍棍刀、戊○○持上述軍棍刀之刀鞘、張○○則隨手拿起壬○○的安全帽
    、陳○○則徒手，共同上前圍毆壬○○。再上開軍棍刀之刀
    刃係由金屬製成，質堅且細長銳利，且前開機車大鎖、鐵棒
    與安全帽等物均質堅厚實，庚○○、丁○○、周○○、吳○○、張○○、陳○○及戊○○等人，對於共犯吳○○持出鞘
    之軍棍刀、共犯周○○持機車大鎖、戊○○持上述軍棍刀之
    刀鞘、張○○以安全帽毆打壬○○，於打鬥的混亂過程中，
    對於壬○○可能因此人體內臟器官被貫穿或身體被重擊致生
    死亡之結果，客觀上有預見之可能性，竟仍推由周○○持前
    開機車大鎖、吳○○持前開軍棍刀一把、戊○○持上述軍棍
    刀之刀鞘、張○○即以壬○○所戴之安全帽、丁○○及陳○○則以徒手，共同毆打及刺殺壬○○之頭額、胸部、肩背部
    等致命之要處，庚○○見到上情，亦未出手阻止丁○○等人
    圍毆壬○○之行為，即與女友丙○○二人相偕倉促離去，然
    丁○○與前開周○○等數人仍持續圍毆壬○○，致壬○○因
    受有多處穿刺傷及鈍傷出血休克死亡。警方據報後調閱附近
    之監視錄影器，且以死者壬○○身上所帶之手機查詢生前最
    近之已接來電與已撥電話等資料，查得壬○○生前曾多次與
    0000 000000 號之行動電話持有人聯絡。警方循線查得前開
    000000 0000 號行動電話之使用人係丙○○，並再循線於93
    年4 月21日晚上11時35分許，在臺北縣中和市○○路積穗國
    小前逮捕戊○○、周○○、陳○○等人，再依其等之供述，
    得知少年吳○○、張○○與丁○○、庚○○亦涉有重嫌。
二、少年吳○○在案發後，因得悉警方已循線至其位於臺北縣中
    和市○○街之住處找尋彼，因怕被警方查獲犯罪用之證物，
    旋於93年4 月21日晚間騎機車載朋友子○○，將前開作案用
    之軍棍刀帶往臺北縣中和市錦和公園附近的大排水溝丟棄。
    後少年吳○○因警方通知到案後，並帶同警方至上開大排水
    溝查獲戊○○所有，供本案共犯吳○○犯本罪所用之物，而
    丁○○、庚○○亦經警方通知後到案說明案情，警方始釐清
    上開相關案情。
三、案經臺北縣政府警察局中和分局報告暨臺灣板橋地方法院少
    年法庭移送暨壬○○父親甲○○告訴臺灣板橋地方法院檢察
    署檢察官暨同署檢察官據報相驗後自動檢舉偵查起訴。
    理  由
甲、證據能力部分：
一、被告丁○○、戊○○與庚○○在警詢與檢察官偵訊時，所為
    之供述：
  (一)被告丁○○、戊○○與庚○○上開在警詢與檢察官偵訊時所
    為之供述，各就其自己本身涉犯本罪而言，係具有「自白」
    性質：
    被告丁○○、戊○○與庚○○在上開警詢與檢察官偵訊時中
    之供述，對於其本身而言，各係屬於其等就部分犯罪事實之
    「自白」，因其等並未抗辯其等之上開供述，係被刑求、逼
    供或以其他不正之方法取供，即上開被告並未抗辯其等自白
    不具有任意性，即該等自白並非警方或檢察官以不正當之方
    法取得，已如前述，則被告丁○○、戊○○與庚○○上開對
    於部分犯罪事實之自白具有任意性，依刑事訴訟法第156 條
    第1 項「被告之自白，非出於強暴、脅迫、利誘、詐欺、疲
    勞訊問、違法羈押或其他不正之方法，且與事實相符者，得
    為證據」之規定，就其本身涉犯本罪之部分，自具有證據能
    力。
  (二)被告丁○○、戊○○、庚○○、共犯少年周○○、吳○○、
    張○○與陳○○等人在偵查中檢察官偵訊時，就其他被告涉
    犯本罪而言，係屬於具有證人身分性質之證詞：
    被告丁○○、戊○○與庚○○與共犯少年周○○、吳○○、
    張○○、陳○○等人在偵查中向檢察官陳述時，雖未有何具
    結之情形，然檢察官顯係以該等人員當時是就其本身所涉犯
    之刑法第271 條第1 項之殺人罪嫌之犯罪嫌疑人而非以證人
    身分加以訊問，此顯與刑事訴訟法第158 條之3 所規定之「
    證人、鑑定人依法應具結而未具結者，其證言或鑑定意見，
    不得作為證據」之要件有所不符。蓋檢察官既以犯罪嫌疑人
    而非證人之身分，對被告丁○○、戊○○、庚○○、共犯少
    年周○○、吳○○、張○○與陳○○等人訊問，當時上開人
    等既非證人，則應不能適用上開刑事訴訟法第158 條之3 有
    關未具結即欠缺證據能力之規定。易言之，縱被告丁○○、
    戊○○與庚○○、共犯少年周○○、吳○○、張○○與陳○○等人在偵查中向檢察官證述時，雖未具結，然當時該等人
    員並非證人，而係犯罪嫌疑人，本即沒有具結之必要與義務
    ，縱其未具結，亦不能因此遽謂該等陳述沒有證據能力。再
    按被告以外之人於偵查中向檢察官所為之陳述，除顯有不可
    信之情況者外，得為證據，刑事訴訟法第159 條之1 第2 項
    亦有明文，因上開人等在偵查中向檢察官所為之陳述，並無
    受其他不當外力干擾之情形，即並無何顯有不可信之情況，
    自具有證據能力，而得為本案之證據。
二、卷附被告丁○○、戊○○、庚○○之自白書：
    按「被告以外之人於審判外之言詞或書面陳述，除法律有規
    定者外，不得作為證據」，刑事訴訟法第159 條第1 項定有
    明文。因卷附被告丁○○、戊○○、庚○○三人之自白書，
    就該等被告而言，固係分別屬於其等之自白，惟該等自白書
    就其他被告而言，係屬於審判外之書面陳述，且其他被告之
    辯護人亦質疑該等自白書之證據能力，揆諸上開規定，上開
    自白書，就欲以之直接或間接證明其他被告就本案起訴犯罪
    事實成立與否的情況，應無證據能力，然並不影響上開自白
    書得作為「彈劾證據」，即得以其等各自所書寫之自白書，
    作為彈劾各該書立自白書之被告供證可信度之證據，當無疑
    義。
三、卷附警方至案發現場所拍得之照片；暨死者壬○○死亡情形
    及衣物照片；暨死者壬○○生前所騎乘之車牌號碼○○○○
    號重型機車之照片：
    所謂「傳聞證據」之定義係指「審判外」所為之「陳述或所
    發生之敘述性動作」，而提出於法庭用來證明該敘述事項之
    真實性之證據（參照王兆鵬、陳運財等著【傳聞法則理論與
    實踐】一書第49頁、第50頁，2003年9 月初版第一刷參照）
    。其中「敘述性動作」乃指使人可得而知其意涵之動作。基
    本上，證據係在公判庭上經過調查程序後方得以被採用。因
    此，以公判庭為基準以考量證據之性質時，「傳聞證據」自
    屬以公判庭外之供述為內容之證據。即係透過人之意思活動
    予以傳達，即供述者對於有關體驗之事實，經由知覺、記憶
    、表現、敘述或敘述性動作等過程予以傳達，故亦稱之為「
    供述證據」。此與「非供述證據」（非傳聞證據），即非透
    過人之意思活動予以傳達之證據，如物證、書證等之不同，
    在於人之傳達、保存之正確度無法與物證、書證相比。因照
    相係屬機械性記錄特徵，也就是認識對象的是照相鏡頭，透
    過鏡頭形成的畫面映寫入膠卷，然後還原於照相紙上，故照
    相中不含有人的供述要素，再現實情形與作為傳達結果的照
    相，在內容上的一致性是透過機械的正確性來加以保障的，
    在照相中，並不存在人對現實情形的知覺、記憶，在表現時
    經常可能發生的錯誤（如知覺的不準確、記憶隨時間推移而
    發生的變化），故照相當然是非供述證據（參照石井一正著
    ，陳浩然譯，【日本實用刑事證據法】一書第145 頁、第14
    6 頁，西元2000年5 月1 版1 刷）。易言之，上開卷附警方
    至案發現場所拍得之照片；暨死者壬○○死亡情形及衣物照
    片；暨死者壬○○生前所騎乘之車牌號碼○○○○ 號重型機
    車之照片，乃到場處理之警員或他人，依機械之方式所留存
    之現場影像，並非供述證據，無傳聞法則適用，且對被告丁○○、戊○○、庚○○等人前開傷害致死等罪之待證事實，
    具有相當之關聯性，而具有證據能力。
四、卷附臺北縣政府警察局中和分局執行通訊監察案件譯文部分
    ：
    按「（第1 項）有事實足認被告或犯罪嫌疑人有下列各款罪
    嫌之一，並危害國家安全或社會秩序情節重大，而有相當理
    由可信其通訊內容與本案有關，且不能或難以其他方法蒐集
    或調查證據者，得發通訊監察書。．．．一最輕本刑為三年
    以上有期徒刑之罪．．．（第2 項）前項通訊監察書，偵查
    中由檢察官依司法警察機關聲請或依職權核發，審判中由法
    官依職權核發。」，通訊保障及監察法第5 條定有明文。因
    被告等人係涉犯刑法第271 條之殺人罪嫌或刑法第277 條第
    2 項之傷害致死罪嫌，而該等罪之法定刑均係符合最輕本刑
    為三年以上有期徒刑之罪之要件，屬於得核發通訊監察書之
    範圍，且上開單位執行本案之通訊監察，係根據臺灣板橋地
    方法院檢察署檢察官以不能或難以其他方法蒐集或調查證據
    ，有監察其相關通訊之必要，而依職權核發通訊監察書，此
    有卷附臺灣板橋地方法院檢察署通訊監察書可稽，則臺灣板
    橋地方法院檢察署檢察官以不能或難以其他方法蒐集或調查
    證據，有監察其相關通訊之必要，而依職權核發通訊監察書
    ，對於被告或其他相關人等之電話實施監聽，自屬合法。故
    執行監聽機關對於被告之電話實施監聽之結果，就被告或他
    人在上開電話中之通話內容，翻成卷附通訊監察譯文（見93
    年度監續字第160 號偵查卷），而被告等人並不爭執亦未否
    認其等曾說過上開通訊監察譯文內容之言詞，揆諸上開說明
    ，此等通訊監察內容既係實施刑事訴訟程序之公務員依法定
    程序所取得之證據，該等證據依刑事訴訟法第158 條之4 規
    定之反面解釋，自有證據能力，而得為證據（按刑事訴訟法
    第158 條之4 規定「除法律另有規定外，實施刑事訴訟程序
    之公務員因違背法定程序取得之證據，其有無證據能力之認
    定，應審酌人權保障及公共利益之均衡維護」，依該規定之
    反面解釋，如實施刑事訴訟程序之公務員係依法定程序取得
    證據者，該等證據即具有證據能力），故卷附上開通訊監察
    案件譯文自有證據能力，合先敘明。
五、內政部警政署刑事警察局就有關死者壬○○生前所騎乘之車
    牌號碼○○○○ 號重型機車儀表板前車殼表面採集指紋，經
    鑑驗後認該指紋係屬被告丁○○所有之鑑驗書一紙：
    按「被告以外之人於審判外之言詞或書面陳述，除法律有規
    定者外，不得作為證據」，刑事訴訟法第159 條第1 項固定
    有明文，然「鑑定之經過及其結果，應命鑑定人以言詞或『
    書面』報告」，同法第206 條第1 項亦規定甚明，是鑑定人
    以書面為鑑定報告提出於法院，依刑事訴訟法第159 條第1
    項立法理由及同法第206 條第1 項規定，即具有證據能力。
    又法院或檢察官得囑託醫院、學校或其他相當之機關、團體
    為鑑定，或審查他人之鑑定，並準用第203 條至第206 條之
    1 之規定，刑事訴訟法第208 條第1 項亦定有明文。依此，
    檢察官對於偵查中之案件，認須實施鑑定者，固應就具體個
    案，選任鑑定人或囑託鑑定機關（團體）為之；但對於司法
    警察機關調查中之案件，或有量大或急迫之情形，為因應實
    務之現實需求，如檢察官針對該類案件之性質（例如：查扣
    之毒品必須檢驗其成份、對施用毒品之犯罪嫌疑人必須檢驗
    其體內有無毒品代謝反應、對於查扣之槍砲彈藥必須檢驗有
    無殺傷力、對違反野生動物保育法案件必須鑑定是否屬於保
    育類動物案件等），認為當然有鑑定之必要者，經參考法務
    部92年5 月20日法檢字第000000000 號函送之法務部「因應
    刑事訴訟法修正工作小組」研討之刑事訴訟法修正相關議題
    第21則之共識結論，以及臺灣高等法院於92年8 月1 日舉行
    之刑事訴訟法新制法律問題研討會第三則法律問題研討結果
    之多數說（載於司法院92年8 月印行「刑事訴訟法新制法律
    問題彙編」第15頁至第18頁），基於檢察一體原則，得由該
    管檢察長對於轄區內之案件，以事前概括選任鑑定人或囑託
    鑑定機關（團體）之方式，俾便轄區內之司法警察官、司法
    警察對於調查中之此類案件，得即時送請事前已選任之鑑定
    人或囑託之鑑定機關（團體）實施鑑定，該鑑定人或鑑定機
    關（團體）亦應視同受承辦檢察官所選任或囑託而執行鑑定
    業務，其等出具之書面鑑定報告應屬刑事訴訟法第206 條所
    定之傳聞例外，當具有證據能力（法務部92年9 月1 日法檢
    字第00000000 00 號函可供參照）。從而，本件警方在死者
    壬○○生前所騎乘之車牌號碼○○○○ 號重型機車儀表板前
    車殼表面所採集到之指紋，經鑑驗後認該指紋係屬被告丁○○所有之鑑驗書一紙（該局93年5 月14日刑紋字第00000000
    0 號鑑驗書），經由採集到指紋之警察單位依先前轄區檢察
    署檢察長事前概括選任指紋鑑定機關即內政部警政署刑事警
    察局實施鑑定，該等鑑定機關所出具之內政部警政署刑事警
    察局93年5 月14日刑紋字第000000000 號鑑驗書，即具有證
    據能力而得為本案之證據。
乙、認定犯罪事實所憑之證據及理由：
一、訊據被告戊○○對於上揭犯罪事實均坦承不諱。再訊據被告
    庚○○與丁○○固坦承當時庚○○之女友丙○○（按現彼二
    人已成為夫妻）前透過電腦網路聊天室認識壬○○，因壬○○不斷以電話邀約丙○○外出見面而不勝其擾，遂告知被告
    庚○○前情，被告庚○○聞言即心生妒意，憤怒不已，先要
    求不知情之丙○○撥打電話相約壬○○於93年4 月20日晚上
    11時許在臺北縣中和市○○路三號前（捷運南勢角站四號出
    口對面）見面談判；又被告庚○○繼於93年4 月19日晚上10
    時許，在臺北縣新店市○○路某處，告訴被告丁○○上情，
    並要被告丁○○於翌日晚上一起至南勢角捷運站四號出口處
    ；被告庚○○旋於93年4 月20日晚上11時許，與被告丁○○
    陪同丙○○一同至上址與壬○○碰面，被告庚○○與其當時
    之女友丙○○於斯時正欲與壬○○開始談判之際，被告丁○○便出言辱罵壬○○稱「你很屌」，並質問其「為何要搶人
    女友」等語，繼而將手掌放在壬○○所騎乘之車牌號碼○○○○○○○號重型機車前車殼儀表板之上，並順手拔取插在
    前開機車電門上之鑰匙，此時在捷運南勢角站第四號出口處
    等候之少年周○○、吳○○、張○○、陳○○及被告戊○○
    等人見狀，亦趨前圍住壬○○，分由上開人等持兇器或徒手
    毆打壬○○，嗣後被告庚○○與其女友丙○○二人方相偕倉
    促離去等情，惟被告庚○○與丁○○均矢口否認有何傷害致
    死之犯行，被告庚○○辯稱：「我只是單純要與壬○○談判
    ，並沒有要被告丁○○打他之意。我也不知道其他少年周○○、吳○○、張○○、陳○○及被告戊○○會圍毆壬○○，
    且當時他們在圍毆壬○○時，我有大喊『不要打了』等語，
    但他們不理我。」云云；被告丁○○辯稱：「我沒有要少年
    周○○、吳○○、張○○、陳○○及被告戊○○毆打壬○○
    ，我自己也沒有動手打壬○○，我不知道為何少年周○○、
    吳○○、張○○、陳○○及被告戊○○要毆打壬○○」云云
    。
二、惟查：
  (一)被害人壬○○係於93年4 月21日凌晨零時許，因受有多處穿
    刺傷及鈍傷出血休克死亡等情，此有法務部法醫研究所法
    醫所醫鑑字第0606號鑑定書、臺灣板橋地方法院檢察署相驗
    屍體證明書暨壬○○死亡之照片等文件在卷可稽（見93年度
    相字第527 號卷）。足徵壬○○確因於上開時地被少年周○○、吳○○、張○○、陳○○及被告戊○○、丁○○等人圍
    毆致死等情，堪以認定。
  (二)再被告庚○○如何因其當時之女友丙○○前透過電腦網路聊
    天室認識壬○○，因壬○○不斷以電話邀約其外出見面而不
    勝其擾，遂告知其男友庚○○前情，被告庚○○聞言即心生
    妒意，憤怒不已，先要求不知情之丙○○撥打電話相約壬○○於93年4 月20日晚上11時許在臺北縣中和市○○路三號前
    （捷運南勢角站第四號出口對面）見面談判，被告庚○○旋
    與友人即綽號「阿猴」之被告丁○○二人於93年4 月19日晚
    上10時許，在臺北縣新店市○○路某處，共同謀議與策劃翌
    日（93年4 月20日）如何在上址捷運南勢角站第四號出口對
    面教訓壬○○；被告庚○○、丁○○二人於商議如何教訓壬○○之事後，即由被告丁○○於93年4 月20日晚上駕車搭載
    其女友己○○同至被告庚○○位於臺北縣中和市○○街38巷
    2 號2 樓住處搭載被告庚○○後，被告丁○○再駕車至丙○○位於臺北縣新店市○○路名之工作處所搭載丙○○後，再
    由被告丁○○駕車搭載前開人等前往上址捷運南勢角站附近
    ，丙○○先下車並單獨過去與壬○○碰面，且被告庚○○過
    了不久，以行動電話問丙○○在何處等語，丙○○向被告庚○○答稱在南勢角捷運站四號出口附近且已跟壬○○見面等
    語，被告庚○○遂在電話中指示丙○○將壬○○帶至比較沒
    有人的地方等語，丙○○依被告庚○○之指示要壬○○一起
    到比較沒有人的地方，但壬○○並不願意，丙○○並再以行
    動電話向被告庚○○告知壬○○不願意到比較沒有人的地方
    之上情，被告庚○○旋與已將車停在附近之丁○○共同走至
    南勢角捷運站四號出口處，被告丁○○就遇到綽號「趙猴」
    （按應係「著猴」）及其他彼不認識之五、六人，「著猴」
    就與被告丁○○打招呼並嗣後過去對面壬○○處；被告庚○○、丙○○於斯時正欲與壬○○開始談判之際，被告丁○○
    便出言辱罵壬○○稱「你很屌」，並質問其「為何要搶人女
    友」等語，繼而將手掌擋在壬○○所騎乘之車牌號碼○○○○號重型機車前車殼儀表板之上，並順手拔取插在前開機車
    電門上之鑰匙，隨即出手毆打壬○○，此時在捷運南勢角站
    第四號出口處等候之「著猴」等人就拿著大鎖、安全帽衝過
    來打壬○○，被告庚○○即與丙○○二人相偕倉促離去等情
    ，業經被告庚○○在警詢與偵審中供述明確（見93年度他字
    第3083號偵查影卷第88-89 、第94頁、93年度聲羈字第206
    號影卷第6-8 頁、93年度偵字第9063號偵查影卷第48頁反面
    -54 頁、第229-230 頁、93年度偵字第9463號偵查影卷第3-
    4 頁、本院卷第65-70 、154-163 、224-256 頁），況被告
    庚○○亦在其所親自書寫之卷附自白書上寫下其是要修理壬○○（見93年度他字第3083號偵查卷第13頁）。參以，被告
    丁○○曾在駕車前往捷運南勢角站時，以行動電話與他人聯
    絡等情，業經證人丙○○在本院結證在卷（見本院卷第24 5
    頁95年10月17日審判筆錄），雖證人丙○○亦結證稱其未聽
    到被告丁○○之通話內容，然參酌證人即共犯周○○在本院
    少年法庭所結證之「（93年4 月20日為什麼會去南勢角捷運
    站？）新店案子發生後（按本院查該案係於同日晚上10時至
    11許間發生），我們四人（指周○○、吳○○、張○○、陳
    ○○）加戊○○已經講好在南勢角捷運站集合，在回去的途
    中，『阿猴』就是丁○○打電話給我，說要跟人家吵架，叫
    我找人去幫忙，我們就到那邊等他，到了之後，丁○○已經
    在南勢角捷運站了。」等語（見本院少年法庭95年7 月10
    日審判筆錄），足徵被告丁○○在駕車前往捷運南勢角站時
    曾以行動電話與周○○通話，而通話之內容就是要去與人「
    吵架」，則在密閉狹小之自小客車內，衡情同坐一車之被告
    庚○○不可能沒有聽到被告丁○○之上開要與他人吵架之通
    話內容。抑且，被告庚○○既自承其要丙○○將壬○○帶到
    比較沒人的地方如前，則被告庚○○主觀上應知被告丁○○
    與其所邀來之人是要毆打與傷害壬○○，其始會向丙○○作
    上開指示，以方便其等能遂行毆打與傷害壬○○之目的。
  (三)又周○○係被告丁○○聯絡而知悉欲動手毆打壬○○之事，
    而吳○○、張○○、陳○○及戊○○係經周○○告知前情，
    並由被告丁○○在南勢角捷運站四號出口處附近示意彼等要
    毆打之對象，且周○○、吳○○、張○○、陳○○及戊○○
    係因看到被告丁○○先出手毆打壬○○後，彼等始趉前圍毆
    壬○○，由張○○以安全帽、周○○持機車大鎖、陳○○亦
    以安全帽、戊○○持軍棍刀之鐵製外殼、吳○○則持軍棍刀
    刺殺壬○○，而周○○承認其綽號為「著猴」等情，業經證
    人即周○○、吳○○、張○○、陳○○等人在偵審中證述明
    確（周○○部分見93年度他字第2161號偵查卷影卷第143-15
    3 頁、93年度他字第3083號偵查影卷第98-103頁、93年度偵
    續字第398 號偵查影卷第20-23 頁、94年度偵續一字第46號
    偵查影卷第5-12頁、本院少年法庭95年7 月10日審判筆錄；
    吳○○部分見93年度他字第2161號偵查卷影卷第143-153 頁
    、93年度他字第3083號偵查影卷第98-103頁、93年度偵續字
    第398號偵查影卷第20-23 頁、94年度偵續一字第46號偵查
    影卷第5-12頁、本院少年法庭95年7 月10日審判筆錄；張○○部分見93年度他字第2161號偵查卷影卷第143-153 頁、93
    年度他字第3083號偵查影卷第98-103頁、93年度偵續字第39
    8 號偵查影卷第20-23頁、94年度偵續一字第46號偵查影卷
    第5-12頁、本院少年法庭95年7 月10日審判筆錄；陳○○部
    分見93年度他字第2161號偵查卷影卷第143-153 頁、93年度
    他字第3083號偵查影卷第98-103頁、93年度偵字第9063號偵
    查影卷第25、93年度偵續字第398 號偵查影卷第20-23 頁、
    94年度偵續一字第46號偵查影卷第5-12頁、本院少年法庭95
    年7 月10日審判筆錄）。足徵被告丁○○確曾聯絡周○○，
    再由周○○聯絡邀集吳○○、張○○、陳○○及被告戊○○
    同至南勢角捷運站四號出口處附近後，被告丁○○向彼等示
    意要毆打之對象為壬○○，並由被告丁○○先動手打壬○○
    之後，其他少年與被告戊○○即以上述徒手或持軍棍刀、安
    全帽等武器之方式，圍毆壬○○等情，亦堪認定。
  (四)況丙○○如何邀約壬○○於上開時間至南勢角捷運站四號出
    口處見面後，被告丁○○與被告庚○○亦至上址與壬○○談
    判，被告丁○○至該處後將手掌擋在壬○○所騎乘之車牌號
    碼○○○○ 號重型機車前車殼儀表板之上，丁○○後來看到
    「著猴」那夥人手拿大鎖、安全帽毆打壬○○，且吳○○亦
    在電話中向丁○○承認有拿尖刀砍壬○○等情，業經被告丁○○在警詢與偵審中供述稽詳（見93年度他字第3083號偵查
    影卷第88-89 、92-93 頁、93年度聲羈字第206 號影卷第6-
    8 頁、93年度偵字第9063號偵查影卷第56-60 、233-234 頁
    、93年度偵字第9463號偵查影卷第5-8 、10-12 頁、93年度
    偵續字第398 號偵查影卷第13反面-14 頁、94年度偵續一字
    第46號偵查影卷第5-12頁、本院卷第65-70 、154-163 、17
    9-180 、224-256 頁）。再丙○○如何因壬○○多次以電話
    騷擾而不勝其擾，因被告庚○○之提議始約壬○○於上開時
    間至上址見面談判，被告丁○○到場後先質問壬○○為何搶
    朋友之女友，並將壬○○所騎乘之機車鑰匙拔下，且以手掌
    擋在壬○○所騎乘之機車龍頭，嗣後周○○手持機車大鎖，
    其餘之人有持安全帽、黑色棍棒等器具於上開時地圍毆壬○○等情，亦經證人丙○○在偵審中證述或結證在卷（見93年
    度他字第3083號偵查影卷第94反面-95 頁、93年度聲羈字第
    20 6號影卷第6-8 頁、93年度偵字第9063號偵查影卷第229-
    230 頁、93年度偵字第9463號偵查影卷第3-4 頁、93年度偵
    續字第398 號偵查影卷第7 反面-8頁、94年度偵續一字第46
    號偵查影卷第5-12頁、本院卷第224-260 頁）。而證人邱○○（按本院已依證人保護法之規定將其列為保護之對象，故
    本院不在判決書中揭露其名字）於上開時間，因至該捷運站
    四號出口處要接小孩，其有聽到背後有一陣吵雜的聲音，有
    刀子打鬥等聲音，其不敢回頭，差不多二、三分鐘後其看到
    三至五個人左右往捷運站出口並騎乘或坐上機車先後離開，
    在彼等離開後，其有回頭看，看到一個人躺在地上等情，業
    經證人邱○○在本院具結證述明確（見本院95年10月17日審
    判筆錄）。況證人乙○○如何於上開時間在前開捷運站附近
    與朋友聊天，旁邊檳榔攤喊說有人打架，其就回頭看，看到
    修車廠門口有人打架，當其回頭看時，幾乎已經打完了，而
    當時該打架與一般之打架很不相同，就是該次打架完全沒有
    聲音，連在旁邊的攤販也沒有聽到聲音，在整個打架過程中
    ，其未曾聽到有人出聲音制止叫大家不要打了，後來打人的
    人離去之後，其看到死者站起來，彎下腰要撿地上的鑰匙，
    但不知道彼有無撿到，之後該死者就倒下去了，其趕快過去
    看躺在地上之該人，發現地上很多血，其就以手機打電話叫
    救護車等情，業經證人乙○○到庭結證稽詳（見本院95年10
    月17日審判筆錄），足徵在整個打架過中並無人出聲制止在
    場圍毆壬○○之人不要再打人了，則被告丁○○辯稱其不知
    道少年周○○、吳○○、張○○、陳○○及被告戊○○會傷
    害圍毆壬○○，其在看到壬○○被圍毆後有出聲制止云云，
    顯係事後畏罪卸責之虛詞，不足採信。
  (五)又證人即承辦本案之警員辛○○如何根據死者壬○○身上之
    行動電話，以及其生前撥打出去的行動電話號碼與調閱通聯
    資料結果，查得丙○○與辛○○在93年4 月20日晚上11時前
    有密切之聯繫，警方再對丙○○與其男友即被告庚○○等人
    之電話進行監聽，得知被告庚○○與綽號「阿猴」之被告丁○○等文涉有重嫌，警方即循線逮捕被告等人，並由少年共
    犯帶警方至臺北縣中和市錦和公園附近的大排水溝起獲本案
    之軍棍刀一支等情，業經證人辛○○到庭結證明確（見本院
    95年10月17日審判筆錄）。參以，被告庚○○曾於93年4 月
    30日打電話給一不知名之男子告知：「其在南勢角捷運站殺
    死人，是『阿猴』的朋友殺的．．．。其還沒有被供出，如
    果有被供出，其不可能在這裡．．．」等情，亦有卷附通訊
    監察譯文可稽（見93年度監續字第160 號卷第5 頁）。益徵
    被告庚○○確有參與被告丁○○等人之殺人犯行，洵堪認定
    。
  (六)此外，復有共犯戊○○所有，供其與被告等人與其他共犯犯
    本罪所用之軍棍刀一支，扣案足資佐證。而該軍棍刀全長58
    公分、刀刃部分長29公分、刀鞘部分長42.3公分、刀把部分
    長16公分；上開扣案之軍棍刀整體係以金屬材質製成，未拔
    離刀鞘前，其外觀係一黑色圓柱狀之金屬棍，拔離刀鞘後，
    則係為一具刀把之細長刀具，其刀刃亦由金屬製成，質堅且
    細長銳利等情，業經本院勘驗屬實，製有勘驗筆錄在卷足憑
    （見本院卷）。足徵扣案之軍棍刀既係細長銳利，而軍棍刀
    之刀鞘與安全帽質堅厚實，被告等人對於在打鬥的混亂過程
    中，壬○○可能因被告等人與少年共犯以上開兇器攻擊而致
    人體內臟器官被貫穿或身體被重擊致生死亡之結果，客觀上
    有預見之可能性，亦無庸置疑。
  (七)另被告庚○○雖辯稱其未打壬○○云云。惟按共犯共同實施
    犯罪行為，係在合同意思範圍內，相互利用他人之行為，以
    達其犯罪之目的，原不必每一階段均參與，只須分擔犯罪行
    為之一部，即應對於全部所發生之結果共同負責；又共同正
    犯之意思聯絡，不限於事前有所謀議，於行為當時，基於相
    互之認識，以共同犯罪之意思參與者，亦無礙於共同正犯之
    成立。被告庚○○在案發前一天與被告丁○○商量如何「教
    訓」、「修理」壬○○，且在案發當天在被告丁○○所駕駛
    之自小客車內亦聽到被告丁○○如何邀人一起來「教訓」壬○○等情，迭如前述，則被告庚○○、丁○○與共犯周○○
    、吳○○、張○○、陳○○及被告戊○○等人所為之上開傷
    害致死之犯行，毋論事先預謀或係臨時起意，既在合同意思
    範圍內，自始至終均各自參與謀議（指被告庚○○）或分擔
    犯罪行為之一部（指被告丁○○與共犯周○○、吳○○、張
    ○○、陳○○及被告戊○○等人），即應對於全部所發生之
    結果共同負責，其等為了達成傷害之目的，而由被告丁○○
    、戊○○與共犯周○○、吳○○、張○○、陳○○等人以軍
    棍刀、軍棍刀之外殼、安全帽或徒手毆打、攻擊壬○○，既
    在其等原訂計劃之內，則其等自應對於其他共犯所實施之犯
    罪行為共同負責（參見最高法院91年度台上字第590 號刑事
    判決）。故被告庚○○前開有關其未打壬○○，壬○○之死
    與其無關云云之辯解，並不足取。
  (八)至被告戊○○之辯護人為其辯稱略以；「被告戊○○於93年
    4 月20日晚上10時許，在新店殺死癸○○後，其才趕過來捷
    運南勢角站第四號出口再殺死本案之壬○○，其所為之上開
    二件犯行，時間密接，所犯係構成要件相同之罪，係屬於連
    續犯，故鈞院應就繫屬在後之本案為不受理之判決。」云云
    。惟連續犯之所謂出於概括犯意，必須其多次行為自始均在
    一個預定犯罪計劃之內，出於主觀上始終同一犯意之進行，
    若中途另有新犯意發生，縱所犯為同一罪名，究非連續其初
    發的意思，即不能成立連續犯（最高法院70年臺上字第6296
    號判例參照）。因要被告戊○○去新店殺另一名死者癸○○
    與至本案捷運南勢角站第四號出口殺死本案之壬○○之人並
    非同一人，且被告戊○○並非一開始就計劃要殺前開二人，
    又前開二處之地點不同，且二者並無關聯等情，業經被告戊○○供述在卷（見本院95年6 月1 日準備程序筆錄）。足徵
    被告戊○○既非一開始就預計要殺前開二人，顯見被告戊○○係先在新店殺死另一個人－癸○○後，因周○○接到被告
    丁○○之電話邀約，周○○始再告知被告戊○○要去捷運南
    勢角站第四號出口傷害壬○○，則被告戊○○就傷害壬○○
    致死部分，顯係另行起意，亦無疑義，故被告戊○○之辯護
    人之上開辯解，與事實不符，委無足採。
  (九)綜上諸情參互以析，被告庚○○、丁○○與戊○○確有為本
    件傷害致死之犯行，事證明確，堪以認定，應予依法論科。
三、論罪科刑之理由及應適用之法條：
    核被告庚○○、丁○○與戊○○所為，均係犯刑法第277 條
    第2 項前段之傷害人之身體，因而致人於死罪。起訴書雖僅
    認為被告庚○○係犯刑法第第277 條第1 項之傷害罪，漏未
    斟酌多人以兇器或徒手傷害壬○○，對於壬○○極有可能因
    而發生致死之結果，有預見之可能性，惟公訴人業已當庭表
    示變更庚○○所犯之法條係刑法第第277 條第2 項之傷害人
    之身體，因而致人於死罪（見本院95年10月17日審判筆錄）
    ，本院爰不再變更起訴法條，附此敘明。又被告丁○○、戊○○與壬○○素不相識，衡情被告丁○○、戊○○與壬○○
    既無深仇大恨，被告丁○○、戊○○二人主觀上應無致壬○○於死之犯意，僅是彼等對於多人以兇器或徒手傷害壬○○
    ，對於壬○○極有可能因而發生致死之結果，有預見之可能
    性，公訴人漏未斟酌及此，而認被告丁○○、戊○○二人係
    犯刑法第271 條第1 項之殺人犯行，尚有未洽，惟其基本事
    實同一，本院自應予以審理，並變更其起訴法條。復按「行
    為後法律有變更者，適用行為時之法律；但行為後之法律有
    利於行為人者，適用最有利於行為人之法律」，刑法第2 條
    第1 項定有明文，被告庚○○、丁○○與戊○○等人行為後
    ，修正後刑法第28條業於95年7 月1 日施行，將舊刑法第28
    條所定共同正犯要件，即「二人以上共同『實施』犯罪之行
    為者，皆為正犯」之規定，修正為「二人以上共同『實行』
    犯罪之行為者，皆為正犯」之規定，因被告庚○○、丁○○
    與戊○○等人在本件均已達著手實行傷害致死之階段，故上
    開修正前後之規定適用之結果，對於該等被告均是相同之結
    論，即並無何有利、不利之差別，爰依刑法第2 條第1 項前
    段之規定，適用被告行為時即修正前之刑法第28條規定論處
    。被告庚○○、丁○○、戊○○、少年周○○、吳○○、張
    ○○、陳○○間，就所犯上開刑法第277 條第2 項前段之傷
    害人之身體，因而致人於死罪有犯意聯絡及行為分擔，應依
    修正前刑法第28條之規定，論以共同正犯。另被告三人為本
    件犯行時均為已滿二十歲之成年人，而少年周○○係76年3
    月25日出生、少年吳○○係77年1 月5 日出生、少年張○○
    係75年12月13日出生、少年陳○○係75年12月29日出生，行
    為時均係滿十二歲以上未滿十八歲之人，有其等之年籍資料
    在卷可稽，被告庚○○、丁○○、戊○○與少年周○○、吳
    ○○、張○○、陳○○共同實施犯罪，依兒童及少年福利法
    （92年5 月28日公布，同年月30日施行），其中第70條第1
    項規定：「成年人教唆、幫助或利用兒童及少年犯罪或與之
    共同實施犯罪或故意對其犯罪者，加重其刑至二分之一。但
    各該罪就被害人係兒童及少年已定有特別處罰規定者，不在
    此限。」此項規定雖與少年事件處理法第85條第1 項之規定
    相同，然依後法優於前法之法律適用原則，自應優先適用兒
    童及少年福利法之規定（最高法院93年度台上字第658 號判
    決意旨參照），故本案應依兒童及少年福利法第70條第1 項
    之規定，對於被告三人均加重其刑。爰審酌被告正值青年，
    不思向上，竟僅因細故傷害被害人，並導致被害人壬○○因
    此發生死亡之結果，造成被害人壬○○一家蒙受難以言諭之
    痛苦與遺憾，被告三人之惡性非輕，然被告戊○○犯後坦承
    犯行，甚有悔意；再被告丁○○業已與死者壬○○之父親甲○○達成民事和解，被告丁○○已賠償甲○○新臺幣（下同
    ）七十萬元等情，此有卷附和解書一紙可稽（見本院卷），
    惟被告丁○○犯後並未坦承犯行，且其邀集少年共犯並先行
    動手打壬○○，其他少年共犯與被告戊○○看到被告入丁○○先行動手後即跟著一湧而至攻擊壬○○；又被告庚○○犯
    後並未坦承犯行，然其亦與死者壬○○之父母甲○○與丑○○達成民事和解，被告庚○○已賠償彼等七十萬元等情，亦
    有卷附和解書一紙可稽（見本院卷），況被告庚○○僅係事
    前與被告丁○○參與謀議，其並未對於死者壬○○實際動手
    等一切情狀，各量處被告如主文所示之刑，以資懲儆。
四、沒收：
    按我國刑法之規定，沒收為從刑之一種，附屬於主刑，不生
    比較輕重問題，亦不容與其他刑法總則規定割裂適用，且修
    正後有關沒收之規定，並無特別有利於被告，應適用被告行
    為時即修正前之刑法第38條之規定，先予敘明。扣案軍棍刀
    一支，係被告戊○○所有，共犯吳○○以之刺殺壬○○，依
    「共同犯罪，應各負全部責任」之法理，上開物品應依修正
    前刑法第38條第1 項第2 款、第3 項之規定，在被告庚○○
    、丁○○與戊○○三人之主文項下，均宣告沒收之。
據上論斷，應依刑事訴訟法第299 條第1 項前段、第300 條，刑
法第2 條第1 項、修正前刑法第28條、刑法第277 條第2 項前段
，修正前第38條第1 項第2 款、第3 項，兒童及少年福利法第70
條第1 項，判決如主文。
本案經檢察官王聖涵到庭執行職務。
中    華    民    國    95    年    11    月    24    日
              刑事第十九庭  審判長法  官  許必奇
                                  法  官  曾正耀
                                  法  官  陳明偉
以上正本證明與原本無異。
如不服本判決，應於判決送達後10日內，向本院提出上訴狀。
                                  書記官  金和國
中    華    民    國    95    年    11    月    24    日
附錄：
中華民國刑法第277條：
傷害人之身體或健康者，處 3 年以下有期徒刑、拘役或 1 千元
以下罰金。
犯前項之罪因而致人於死者，處無期徒刑或 7 年以上有期徒刑；
致重傷者，處3年以上10年以下有期徒刑。

司法院資訊處製作；財團法人民間司法改革基金會備份。
